【裁判字號】    92,訴,220
【裁判日期】    920910
【裁判案由】    返還票據
【裁判全文】
臺灣屏東地方法院民事判決  九十二年度訴字第二二○號
    原      告  財團法人屏東縣私立永安老人養護中心
    法定代理人  乙○○
    訴訟代理人  林伯祥律師
    複  代理人
    被      告  鼎信營造有限公司
                            設.
    法定代理人  甲○○      住.
    訴訟代理人  候重信律師
右當事人間返還票據事件，本院判決如左：
    主      文
原告之訴駁回。
訴訟費用由原告負擔。
    事實及理由
一、原告起訴主張：兩造曾於民國八十九年九月四日簽訂「工程採購契約」，由被告
    承攬原告之院舍新建工程，而原告已經將前開工程款全數給付被告完畢，被告所
    屬人員竟於九十一年六月六日脅迫被告簽發如附表所示編號四至七之支票四張（
    以下簡稱系爭支票）交付予被告，又於同年十月三日脅迫被告簽發如附表所示編
    號一至五之支票三張以擔保原告對於被告已不存在之工程款給付義務。為此原告
    已於起訴狀為撤銷前開票據行為之意思表示，爰依民法第一百七十九條之規定，
    於本院聲明求為：被告應將系爭支票返還之判決。
二、被告則於：本件工程為總價承攬，工程總價原約定為五千九百萬元，原告已給付
    部分工程款，嗣兩造於九十一年六月四日就工程款達成和解，並作成協議紀錄，
    約定原告應再付被告工程款九百二十萬元之工程款。原告乃於九十一年六月六日
    簽發如附表示編號四至七之支票交予被告，嗣又於同年十月三日再簽發如附表所
    示編號一至三之支票交予被告，以履行和解契約，被告所屬人員並未脅迫原告簽
    發系爭支票。又如附表所示編號一至四被告已經轉讓予第三人，被告已無從返還
    原告。又縱認兩造於九十一年六月四日尚未達成和解，兩造之工程契約總價為五
    千九百萬元，原告亦未全數給付完畢，其所欠之金額大於系爭支票之面額總和，
    故於本院聲明請求駁回原告之訴。
三、兩造不爭執之事實：兩造於八十九年九月四日簽訂工程採購契約，由被告承攬原
    告之院舍新建工程，原約定之契約總價為五千九百萬元。
四、兩造是否於九十一年六月四日就本件工程達成和解？
  (一)按稱和解者，謂當事人約定，互相讓步，以終止爭執或防止爭執發生之契約。當
    事人和解後所拋棄之權利即為消滅，並取得和解契約所訂明之權利，此見民法第
    七百三十六條及七百三十七條規定即明。
  (二)查兩造之代表人前於九十一年六月四日至被告之營業所就本件工程為協議，並已
    達成協議，協議內容為本件工程款總價為五千九百萬元，原告已付被告四千八百
    零六萬一千一百三十七元，被告應再付被告九百二十萬元，原告總付被告五千七
    百二十六萬七百一百三十七元，其餘未付足之工程尾款部分，被告願意棄領，但
    被告須出具證明，俾便國稅局查帳之用，有協議紀錄影本一份附卷可稽。原告雖
    主張參與協議之人員是在協議前在協議紀錄上簽名，協議的結果兩造未達成共識
    ，協議紀錄之內容未經原告認可云云，經查：
    原告於九十一年六月四日為前開協議後，隨即於九十一年六月六日交付如附表
      所示編號四至七之支票予原告。倘協議並無結果，原告應不至於立即於隔二日
      後交付支票。
    本件工程已經兩造於九十一年五月十日驗收完成，驗收結算總價為五千九百萬
      元，有院舍興建工程結算驗收證明書一份附卷可證。而前開驗收證明已含有結
      算內容，無需另填結算明細表，以資簡化，其結算總價金額之計算方式為「契
      約金額）加「增加金額」減「減少金額」減「驗收扣款」，至主辦機關供給材
      料及管理袗幅或作業費等契約外之各項支出不必合併計算，此見前開驗收證明
      書說明欄第一、五項即明。而陳周和美時為原告之董事長，施永吉則為常務董
      事（於九十二年一月三十日原告之董事長變更為乙○○），有法人登記影本一
      份附卷可查，其二人均在前開驗收證明書上簽名，足見本件工程已於九十二年
      五月十日驗收完成，且驗收之總價為五千九百萬元無疑。前開工程驗收完畢後
      ，兩造又於九十一年六月四日由施永吉聯絡被告之實際負責人梁耀章召開協調
      會議，參加者有陳周和美、施永吉、張炯昇、梁耀章及被告之法定代理人甲○
      ○，均在協議紀錄上簽名，並由于淑貞擔任會議紀錄等情，有協議紀錄一份附
      可證，並經證人施永吉、于淑貞、陳周和美證述在卷，可信為真實。
    本件工程既已驗收完成，其結算價總為五千九百萬元，原告之常務董事施永吉
      及董事長陳周和美於驗收完成後又均參與前開就工款款事宜所召開之協調會議
      ，並在協議紀錄上簽名，則施永吉及陳周和美就協議紀錄所載之內容應不至於
      毫不注意而任由被告填載。換言之如當日協議不成，原告應會督促被告在協議
      紀錄上記載協議不成之結論，而不會留下空白任由被告填載。
    原告已九十一年六月四日召開協調會議後，即於同月六日交付如附表所示之系
      爭七張遠期支票予被告，其總金額為五百四十七萬元。嗣又於九十一年七月一
      日匯款四十萬元給被告，另於九十一年七月二十五日匯款七十萬元給被告，於
      九十一年九月三十日以票據給付十一萬二千六百八十元並以應扣還之水電燈具
      款十五萬九千六百元充作工程款，此均為兩造所不爭執（見本院九十二年五月
      二十九日審理筆錄及原告當日庭呈民事準備狀附表一），顯見原告已經開始履
      行和解契約。原告雖主張被告乃以不配合申辦使用執照相脅，支票之金額係因
      被告出具不實清單而陷於錯誤所為之意思表示云云。
      (1)惟按當事人主張其意思表示係因被詐欺或脅迫而為之者，應就其被詐欺或被
        脅迫之事實，負舉證之責任（最高法院二十一年上字第二○一二號判例參照
        ）。
      (2)原告空言主張被告以不申辦使用執照相脅，並未舉證以實其說，自屬無法採
        信。且縱認被告確實以配合申辦使用執照為由，請求被告依協議紀錄付款，
        原告亦未陷於意思表示不自由之程度，尚難指為原告係受脅迫而為意思表示
        。
      (3)又本件工程既經兩造於九十一年五月十日驗收完成，結算總價金為五千九百
        萬元，被告似不必出具任何清單即得向原告請求給付工程款。而原告於九十
        一年六月四日以前已付之工程款四千八零六萬六千七百十七元（
        00000000-000000-000000-000000-000000=00000000）加上系爭七張支票之
        總金額五百四十七萬元（
        470000+500000+500000+0000000+0000000+0000000+0000000=0000000），再
        加原告於九十一年七月一日匯款之四十萬元及九十一年七月二十五日匯款之
        七十萬元、九十一年九月三十日抵充之工程款十五萬九千六百元、同日之票
        據付款十一萬二千六百八十元及九十一年十月三日給付之工程尾款一百五十
        八萬三千二百十一元（工程尾款部分有被告於九十一年十月三日所簽具之切
        結書附於本院九十一年度裁全字第四○○六號卷可證），總計為五千六百四
        十九萬二千二百二十八元（
        00000000+0000000+400000+700000+159600+112680+0000000=00000000 ）並
        未逾前開協議後應付之金額五千七百二十六萬七千一百三十七元，更未逾結
        算之總價額五千九百萬元，實難認原告之支票簽發之金額有何錯誤可言。
      (4)小結：原告簽發系爭七張支票並無受脅迫之情事，亦無錯誤之可言，其於九
        十一年六月四日為協議之後，即於隔二日後將支票交付被告，應可推知九十
        一年六月四日所為之協議並非毫無結論，原告於九十一年六月六日交付支票
        應係為履行協議之內容。
    又陳周和美為原告前任之董事長，施永吉則為常務董事，本件系爭七張支票均
      由陳周和美代理原告與施永吉共同簽發，自難期陳周和美及施永吉就本件重要
      相關事項為公正、確實之陳述，其證言本非可以遽以採信。且證人施永吉於本
      院九十二年六月三十日審理時先證稱：九十一年六月四日確實有去協議，．．
      ．後來因為有爭執斷斷續續難有共識，協議是否成功很難解釋．．．協議書上
      我確實有簽名簽在第一個，我簽名時並沒有結論的記載云云。嗣經證人于淑貞
      再證稱施永吉簽名時結論已經記載完成後，施永吉乃開始閃爍其詞稱：我認為
      她還沒寫，如果寫了我也不會看得很清楚。嗣于淑貞又證稱：協議書上的金額
      文字是經雙方同意寫上去的。施永吉乃又稱：協議書上面所寫的數字與帳目對
      不起來，所以伊簽名時結論應該還沒寫云云。本院衡酌施永吉乃親自參與協議
      者，就其簽名在協議上之時間，原先證述是在會議之前先行簽名，嗣竟又稱如
      果有記載伊也看不清楚，可見其所述關於簽名時協議之結論尚未記載一節，不
      能採信。另證人陳周和美雖亦於本院九十二年六月三十日審理時證稱：進去協
      議時我有簽名，但因為後來有爭執不歡而散，上面的結論沒看，我是在空白處
      簽名，伊不知證人于淑貞會說是寫好後才給我簽名云云。惟前開協議紀錄將協
      調會議之協調事項明確記載為「永安老人養護中心付鼎信營造有限公司工程款
      事宜」，陳周和美竟主張只在此攸關工程款之紀錄上空白簽名，卻沒有細看協
      議紀錄內容，實與常理不符。
    證人于淑貞為被告公司之會計人員，並為九十一年六月四日之紀錄人員，其於
      本院九十二年六月三十日就協調會議之過程證稱施永吉及陳周和美係在已記載
      協議內容之協議紀錄上簽名，參酌前開各項事證說明，應堪信為真實。惟其關
      於甲○○在協調紀錄上簽名之時地所為證述並非完全相符，其就此部分之證述
      自屬無可採信。惟尚不得因其此部分證述不實，即全盤否認其證言。
  (三)末查被告於九十一年十月三日曾簽立切結書，記載「本公司於十月三日收入永安
    老人養護中心院舍新建工程尾款一百五十八萬三千二百十一元，業敝公司尚未修
    繕之項目將於驗收後十五日全部修繕完畢，恐口說無憑，結書此據切結」等語，
    可見被告就本件工程尚有少許項目尚須修繕。而原告於給付尾款後所給付之金額
    為五千六百四十九萬二千二百二十八元，已如前述，與協議紀錄上所載五千七百
    二十六萬七百一百三十七元雖不相符。惟如兩造於協議和解成立後，就和解內容
    之履行是否完全實現尚不影響於原和解契約之成立。
  (四)綜上，兩造就工程款結算總額原為五千九百萬元，嗣於九十一年六月四日協議原
    告除已付款之金額外，尚應給付九百二十萬元，兩造於是日就本件工程款達成和
    解契約。
五、綜上所述，兩造已於九十一年六月四日就工程款成立和解契約，原告應再給付九
    百二十萬元予被告，被告始於九十一年六月六日交付如附表所示之七張支票以履
    行和解契約，且無受脅迫或錯誤之情事。原告自有給付票款之義務，不得請求被
    告返還支票。從而，原告聲明求為被告應如附表所示七張支票返還，並非有據，
    應予駁回。
據上論結，本件原告之訴為無理由，依民事訴訟法第七十八條，判決如主文。
中      華      民      國    九十二    年      九      月      十      日
                                    臺灣屏東地方法院民事第一庭
~B審判長法官  羅心芳
~B法      官  許蓓雯
~B法      官  周群翔
右為正本係照原本作成。
如不服本判決，應於收受送達後二十日內向本院提出上訴書狀（均須按他造當事人之
人數附繕本）。
~B法院書記官  劉淑蓉
中      華      民      國    九十二    年      九      月      十      日
附表：
~F0
~T48;
┌──┬──────┬─────────┬──────┬──────────┬──────┐
│編號│發    票  人│票面金額（新台幣）│票 據 號 碼 │發      票      日  │付  款  人  │
├──┼──────┼─────────┼──────┼──────────┼──────┤
│    │財團法人屏東│                  │            │                    │            │
│    │縣私立永安老│                  │            │                    │世華聯合商業│
│ 一 │人養護中心  │四十七萬元        │IQ0000000號 │九十一年十二月十日  │銀行中屏東分│
│    │陳周和美    │                  │            │                    │行          │
│    │施永吉      │                  │            │                    │            │
├──┼──────┼─────────┼──────┼──────────┼──────┤
│ 二 │同右        │五十萬元          │IQ0000000號 │九十一年十二月十日  │同右        │
├──┼──────┼─────────┼──────┼──────────┼──────┤
│ 三 │同右        │五十萬元          │IQ0000000號 │九十一年十二月二十日│同右        │
├──┼──────┼─────────┼──────┼──────────┼──────┤
│ 四 │同右        │一百萬元          │KP0000000號 │九十一年十二月三十日│同右        │
├──┼──────┼─────────┼──────┼──────────┼──────┤
│ 五 │同右        │一百萬元          │KP0000000號 │九十二年二月二十八日│同右        │
├──┼──────┼─────────┼──────┼──────────┼──────┤
│ 六 │同右        │一百萬元          │KP0000000號 │九十二年四月三十日  │同右        │
├──┼──────┼─────────┼──────┼──────────┼──────┤
│ 七 │同右        │一百萬元          │KP0000000號 │九十二年六月三十日  │同右        │
└──┴──────┴─────────┴──────┴──────────┴──────┘


司法院資訊處製作；財團法人民間司法改革基金會備份。
